臺灣南投地方法院民事判決
111年度訴字第224號
原      告  洪重銜  
訴訟代理人  劉思顯律師
被      告  廖榮惠  

            黃溪火  
            林錦雄  
上列當事人間塗銷抵押權設定登記事件，本院於民國111年10月1
1日言詞辯論終結，判決如下：
    主  文
被告廖榮惠應塗銷如附表編號一所示之抵押權設定登記。
被告黃溪火應塗銷如附表編號二所示之抵押權設定登記。
被告林錦雄應塗銷如附表編號三所示之抵押權設定登記。
訴訟費用由被告負擔。 　　
    事實及理由
壹、程序方面：
　　被告經合法通知，未於言詞辯論期日到場，核無民事訴訟法
    第386條各款所列情形，爰依原告聲請，由其一造辯論而為
    判決。
貳、實體方面：　
一、原告主張略以：
　㈠坐落南投縣草屯鎮北投埔段742-2（面積1,568平方公尺，下
    稱系爭土地）、742-6地號土地（面積784平方公尺，下稱74
    2-6地號土地）原係原告與訴外人洪重欽、蕭聰盛、蕭聰智
    、蕭聰名、蕭聰茂分別共有，蕭聰茂分別於民國87年10月15
    日、88年3月16日、88年7月20日以其就系爭土地應有部分12
    分之1為被告廖榮惠、黃溪火、林錦雄設定如附表編號1、2
    、3所示普通抵押權，分別擔保債權額新臺幣（下同）100,0
    00元、300,000元、300,000元。嗣原告與洪重欽、蕭聰盛、
    蕭聰智、蕭聰名、蕭聰茂於96年12月31日協議分割系爭土地
    及742-6地號土地，由原告與洪重欽取得系爭土地應有部分
    各2分之1，蕭聰盛、蕭聰智、蕭聰名、蕭聰茂則取得742-6
    地號土地應有部分各4分之1，嗣洪重欽將其就系爭土地應有
    部分移轉登記與原告，原告即取得系爭土地全部所有權。
　㈡如附表所示之抵押權因土地登記規則第107條規定而轉載於分
    割後之各宗土地，是系爭土地經分割後仍有如附表所示之抵
    押權。而依系爭土地之登記謄本記載，被告廖榮惠、黃溪火
    、林錦雄之債權清償日期分別為88年4月13日、88年9月10日
    、89年1月15日，上開債權請求權已因15年不行使而消滅，
    被告亦未於債權請求權時效完成後5年內實行抵押權，故如
    附表所示抵押權已消滅。原告為系爭土地之所有人，如附表
    所示抵押權設定登記對系爭土地所有權之圓滿有所妨害，原
    告得請求被告塗銷如附表所示抵押權設定登記。爰依民法第
    767條第1項中段規定，提起本件訴訟。並聲明：如主文第1
    、2、3項所示。
二、被告均未於言詞辯論期日到場，亦未提出書狀為任何聲明或
    陳述。
三、本院之判斷：
　㈠原告主張系爭土地、742-6地號土地原係原告與洪重欽、蕭聰
    盛、蕭聰智、蕭聰名、蕭聰茂分別共有，蕭聰茂分別於87年
    10月15日、88年3月16日、88年7月20日以其就系爭土地應有
    部分12分之1為被告廖榮惠、黃溪火、林錦雄設定如附表編
    號1、2、3所示普通抵押權，嗣原告與洪重欽、蕭聰盛、蕭
    聰智、蕭聰名、蕭聰茂於96年12月31日協議分割系爭土地及
    742-6地號土地，由原告與洪重欽取得系爭土地應有部分各2
    分之1，蕭聰盛、蕭聰智、蕭聰名、蕭聰茂則取得742-6地號
    土地應有部分各4分之1，嗣洪重欽將其就系爭土地應有部分
    移轉登記與原告，原告取得系爭土地全部所有權；系爭土地
    有如附表所示之抵押權設定登記，被告未實行如附表所示抵
    押權等情，業據其提出共有土地所有權分割契約書、系爭土
    地登記第一類謄本為證（見本院卷第25頁至第28頁），復有
    南投縣草屯地政事務所111年6月17日草地一字第1110002492
    號函暨系爭土地登記第一類謄本可憑（見本院卷第45頁至第
    49頁），被告就原告主張之上開事實，已於相當時期受合法
    之通知，而於言詞辯論期日不到場，亦未提出任何書狀爭執
    ，依民事訴訟法第280條第3項前段準用第1項之規定，視同
    自認。基上，原告上開主張，堪信為真實。
　㈡按請求權，因15年間不行使而消滅；消滅時效，自請求權可
    行使時起算，民法第125條本文、第128條前段。又以抵押權
    擔保之請求權雖經時效消滅，債權人仍得就其抵押物取償，
    固為民法第145條第1項所明定，惟抵押權人於消滅時效完成
    後，如長期不實行其抵押權，不免將使權利狀態永不確定，
    有害於抵押人之利益，為維持社會交易秩序，故民法第880
    條規定：以抵押權擔保之債權，其請求權已因時效而消滅，
    如抵押權人於消滅時效完成後，5年間不實行其抵押權者，
    其抵押權消滅。所有人對於妨害其所有權者，得請求除去之
    ，民法第767條第1項中段定有明文。所有人排除侵害請求權
    ，為物權，有對世之效力；抵押權之設定登記及抵押權內容
    變更之登記，既屬抵押人與抵押權人雙方合意而經登記始得
    成立生效之行為，倘抵押權業已消滅，仍未為抵押權登記之
    塗銷時，則所有人自得基於所有人之排除侵害請求權訴請排
    除之（最高法院96年度台上字第859號判決意旨參照）。
  ㈢經查：依系爭土地第一類登記謄本所示，被告廖榮惠就如附
    表編號1所示抵押權之債權清償日期為88年4月13日、被告黃
    溪火就如附表編號2所示抵押權之債權清償日期為88年9月10
    日、被告林錦雄就如附表編號3所示抵押權之債權清償日期
    為89年1月15日，被告廖榮惠、黃溪火、林錦雄就其等債權
    請求權自抵押權存續期間屆至後之翌日即88年4月14日、88
    年9月11日、89年1月16日起，其等債權請求權即可行使，可
    見15年之請求權時效分別於103年4月13日、103年9月10日、
    104年1月15日已經完成，復未見被告於時效完成後5年內即1
    08年4月13日、108年9月10日、109年1月15日前實行系爭抵
    押權，則如附表所示抵押權已歸於消滅而不存在。如附表所
    示抵押權既不存在，如附表所示抵押權尚未塗銷自屬對系爭
    土地所有權之圓滿行使有所妨害，原告為系爭土地之所有權
    人，其本於所有權排除侵害之權能，請求被告廖榮惠、黃溪
    火、林錦雄分別塗銷如附表編號1、2、3所示抵押權設定登
    記，即屬有據。
四、綜上所述，如附表所示抵押權所擔保之債權請求權已罹於時
    效而消滅，如附表所示抵押權亦罹於5年除斥期間而消滅，
    而如附表所示抵押權設定登記對系爭土地所有權有所妨害，
    自許系爭土地之所有權人即原告請求抵押權人即被告塗銷如
    附表所示抵押權設定登記。從而，原告依民法第767條第1項
    中段規定，請求被告廖榮惠塗銷如附表編號1所示抵押權設
    定登記；被告黃溪火塗銷如附表編號2所示抵押權設定登記
    ；被告林錦雄塗銷如附表編號3所示抵押權設定登記，為有
    理由，均應予准許。
五、訴訟費用負擔之依據：民事訴訟法第78條、第85條第1項本
    文。　
中　　華　　民　　國　　111 　年　　11　　月　　 1　　日
                  民事第二庭  法　官　楊亞臻
以上正本係照原本作成
如對本判決上訴，須於判決送達後20日內向本院提出上訴狀。如
委任律師提起上訴者，應一併繳納上訴審裁判費。
中　　華　　民　　國　　111 　年　　11　　月　　 1　　日
                              書記官　陳雅雯
附表：
編號 擔保物 權利人即被告 抵押權內容 1 南投縣○○鎮○○○段00000地號土地 廖榮惠  權利種類：抵押權 字號：草登字第007712號 登記日期：87年10月15日 權利人：廖榮惠 債權額比例：全部（1分之1） 擔保債權總金額：新臺幣100,000元 存續期間：87年10月13日至88年4月13日 清償日期：88年4月13日 利息（率）：依照中央銀行放款利率 遲延利息（率）：依照各個契約約定 違約金：依照契約約定 債務人及債務額比例：蕭聰茂 設定權利範圍：12分之1 證明書字號：087字第001928號 設定義務人：蕭聰茂 2 南投縣○○鎮○○○段00000地號土地  黃溪火   權利種類：抵押權 字號：草登字第001735號 登記日期：88年3月16日 權利人：黃溪火 債權額比例：全部（1分之1） 擔保債權總金額：新臺幣300,000元 存續期間：88年3月11日至88年9月10日 清償日期：88年9月10日 利息（率）：依照各個契約約定 遲延利息（率）：依照各個契約約定 違約金：依照各個契約約定 債務人及債務額比例：蕭聰茂 設定權利範圍：12分之1 證明書字號：088（草）字第000456號 設定義務人：蕭聰茂 3 南投縣○○鎮○○○段00000地號土地  林錦雄  權利種類：抵押權 字號：草登字第054120號 登記日期：88年7月20日 權利人：林錦雄 債權額比例：全部（1分之1） 擔保債權總金額：新臺幣300,000元 存續期間：88年7月15日至89年1月15日 清償日期：89年1月15日 利息（率）：每百元日息壹分計算 遲延利息（率）：每百元日息壹角計算 違約金：依照契約約定 債務人及債務額比例：蕭聰茂 設定權利範圍：12分之1 證明書字號：107（草他）字第001525號 設定義務人：蕭聰茂